臺灣高等法院高雄分院民事判決　　　　 100年度家上字第27號
上　訴　人　彭美紅
訴訟代理人　莊美玲律師
被上訴人　　柯嘉宏
上列當事人間請求離婚事件，上訴人對於民國100 年3 月3 日臺
灣高雄地方法院99年度婚字第926 號第一審判決提起上訴，本院
於100年10月12日言詞辯論終結，判決如下：
    主  文
上訴駁回。
第二審訴訟費用由上訴人負擔。
    事實及理由
一、上訴人主張：上訴人為大陸籍人士，於民國91年10月29日與
    被上訴人結婚（現已取得我國國籍）。兩造婚後共同居住於
    高雄市○○區○○路259 號房屋，被上訴人婚後無業在家遊
    手好閒，又染有酗酒賭博惡習，四處向人借貸度日，上訴人
    不得已外出從事打掃、外燴上菜等雜工維持家計，被上訴人
    每於喝酒或賭博輸錢之後動輒對上訴人動粗毆打、掐脖子，
    甚至把上訴人從2 樓推下來，不斷以言語恐嚇上訴人要上訴
    人死，要將上訴人五馬分屍，讓上訴人婚後7 年多來無時不
    因被上訴人之強暴脅迫行為處於極度恐懼之心理狀態下，被
    上訴人更時常打電話給大陸湖南上訴人之父母，對渠等威脅
    揚言要致上訴人於死地。96年間被上訴人靠上訴人資助考取
    吊車牌照，97年8 月間，兩造一起北上工作並在臺北市三重
    區租屋居住，被上訴人不改其對上訴人之態度，98年10月中
    旬，上訴人要回大陸湖南娘家探視父母，遭被上訴人無故禁
    止，並揚言上訴人若回大陸娘家，回來則要上訴人死云云，
    嗣上訴人設法回湖南老家探視雙親，於98年11月18日上訴人
    回臺後因無法忍受被上訴人一再動粗毆打言語恐嚇之暴行，
    遂離家出走在外租屋居住，被上訴人則會不定時去移民署查
    詢上訴人入出境資料，並不斷用任何方法騷擾上訴人及大陸
    湖南上訴人之父母，其間上訴人多次電話向113 專線報案請
    求援助。99年7 月22日，上訴人無法忍受被上訴人不斷威脅
    ，自大陸湖南電話懇求被上訴人不要再騷擾父母，但被上訴
    人在懇求上訴人返家不成後，竟出言恐嚇要殺死上訴人，被
    上訴人隨後三次撥打大陸湖南上訴人娘家電話，一再對上訴
    人母親揚言要虐殺上訴人，被上訴人種種強暴脅迫行徑已侵
    害上訴人人格尊嚴與人身安全，造成上訴人無法再與被上訴
    人共同生活，婚姻難以維持等情，爰依民法第1052條第1項
    第3 款及同條第2 項之規定，求為准上訴人與被上訴人離婚
    之判決。
二、被上訴人則以：上訴人所述完全不實，兩造婚後感情融洽、
    恩愛有加，生活起居更是同進同出，毫無摩擦痕跡，被上訴
    人出資為上訴人開設貴族平價服飾店供伊營生，被上訴人則
    在北部為家庭生計打拼，且兩人所攢之金錢均存於上訴人郵
    局帳戶內，甚至於上訴人郵局存款達一定數目，上訴人為補
    貼大陸家中生活所需而匯款過去給伊母親，被上訴人亦毫無
    反對。不料上訴人至97年11月19日取得我國身分證後，性情
    大變，經常我行我素，借題發揮，並要求被上訴人提供更多
    生活費匯往大陸，甚至要求將該服飾店轉讓他人以取得金錢
    供伊匯往大陸，此舉為被上訴人所拒絕後，上訴人竟巧編明
    目外出工作或趁被上訴人北上工作，將服飾店轉讓他人將款
    項私吞入己，之後兩人一起北上謀生居住。98年10月間被上
    訴人與上訴人一同返回大陸，但上訴人並未與被上訴人一起
    回臺，之後即不知去向，未與被上訴人聯絡，被上訴人遂向
    警局報案失蹤人口。又兩人結婚多年，被上訴人很想生個一
    男半女，也因上訴人強烈反對而未能如願，由於夫妻兩人南
    北相隔，上訴人每以外出打工離開居住地，久而久之在外與
    大陸籍配偶群交往，並前往娛樂場所龍蛇混雜地方與人唱歌
    、跳舞同樂，已失人妻應有之分際，被上訴人從未對上訴人
    施暴，上訴人所述並不實在等語，資為抗辯。
三、原審駁回上訴人離婚之請求，上訴人不服提起上訴，上訴聲
    明：(一)原判決廢棄。(二)准上訴人與被上訴人離婚。(三)第一、
    二審訴訟費用由被上訴人負擔。被上訴人答辯聲明：(一)上訴
    駁回。(二)第二審訴訟費用由上訴人負擔。
四、兩造不爭執事項：
  (一)上訴人為大陸籍人士，於91年10月29日與被上訴人結婚，並
    已取得我國身分證，兩造未育有共同之子女。
  (二)上訴人於98年11月18日自大陸返臺後離家出走在外租屋居住
    ，並有入出國日期證明書可稽（原審卷第43頁）。
五、兩造爭執事項：(一)上訴人依民法第1052條第1 項第3 款受不
    堪同居之虐待事由請求離婚，是否有理？(二)兩造是否有民法
    第1052條第2 項所定重大事由難以維持婚姻？該事由兩造之
    歸責性如何？本院判斷如下：
六、上訴人依民法第1052條第1 項第3 款受不堪同居之虐待事由
    請求離婚，是否有理？
  (一)按夫妻之一方對他方為不堪同居之虐待者，他方得向法院請
    求離婚，民法第1052條第1 項第3 款定有明文。所謂不堪同
    居之虐待，係指與以身體上或精神上不可忍受之痛苦，致不
    堪繼續同居者而言（最高法院23年上字第678 號判例參照）
    ，此應就具體事件，衡量夫妻之一方因他方虐待所受侵害之
    嚴重性，斟酌當事人之教育程度、社會地位及其他情事，是
    否已危及婚姻關係之維繫以為斷，若受他方虐待已逾越夫妻
    通常所能忍受之程度而有侵害人格尊嚴與人身安全者，即不
    得謂非受不堪同居之虐待（司法院大法官會議釋字第372 號
    解釋參照），然如非客觀上確已達於此程度，亦不容夫妻之
    一方，以主觀之見解，任意請求與他方離婚（最高法院34年
    上字第3968號判例參照）。又夫妻之一方對他方為不堪同居
    之虐待，固得請求離婚，惟請求離婚之上訴人對於此項虐待
    事實，自應負舉證之責任。上訴人主張受被上訴人不堪同居
    之虐待一情，為被上訴人堅決否認，被上訴人並以前揭情詞
    置辯。經查：
  1.上訴人主張被上訴人婚後經常恐嚇上訴人並對上訴人動粗，
    上訴人曾多次電話向113 專線報案請求援助一節，雖有內政
    部回函說明：「92年1 月23日至99年7 月31日期間彭姓民眾
    以0987****撥打113 專線共11通，其中98年12月13日及99年
    4 月14日疑因遭家庭暴力事件，經專線人員評估均派案至當
    地主管機關後續處理」「其餘9 件為諮詢或無效電話」在卷
    可按，並有隨函檢送之113 保護專線諮詢紀錄表附卷可查（
    原審卷第71頁、本院卷第38頁），然從該回函說明可知，上
    訴人在98年12月以前之多次報案均為諮詢或無效電話，無從
    認定構成家暴，而在98年12月之後三次的報案，由於上訴人
    以自身安全疑慮為由，均拒絕報案，以致無相關警察機關之
    蒐證資料可資為證。而上訴人於98年10月與被上訴人一同返
    回大陸，嗣被上訴人先行返臺，上訴人則至98年11月18 日
    始自行返臺且未告知被上訴人，而與被上訴人分居至今一情
    ，亦有入出國日期證明書、家庭暴力與兒童少年保護事件通
    報表可佐。是由上述證據資料顯示，上訴人在98年12月之後
    三次以113 通報家暴，均係在其自行返臺與被上訴人分居後
    ，若上訴人在與被上訴人同住期間經常遭受動粗毆打家暴，
    何以未提出驗傷單？何以先前均無法提出較為具體之說明及
    積極之證據為通報？又何以拒絕報警以便做進一步的蒐證？
    凡此均啟人疑竇。況觀乎98年12月13日及99年4 月14日通報
    表內容（原審卷第73、75頁），均係上訴人個人自行陳述，
    由接聽之社工人員直接作成接聽紀錄，在無其他佐證之情況
    下，要難採用單方面之陳述而對被上訴人做不利之認定。至
    上訴人主張被上訴人將上訴人從2 樓推下來云云，縱令屬實
    ，亦屬93年間之事，尚難執此而認被上訴人對上訴人為不堪
    同居之虐待。又上訴人主張遭被上訴人掐脖子，雖舉證人胡
    蘇娟為證，然為被上訴人否認，而證人胡蘇娟證稱並未親見
    ，是上訴人此部分主張並無證據以實其說，應無可採。另證
    人彭家玉僅能證明兩造夫妻曾有口角衝突，並不能證明被上
    訴人對上訴人為不堪同居之虐待。
  2.上訴人陳述其所開設貴族平價服飾店遭被上訴人姐妹強迫頂
    讓一事，亦未能提出任何證據以實其說，而證人柯若梅、張
    瑞錦於原審審理時分別到庭證稱：「我是被上訴人姐姐，貴
    族平價服飾店是由被上訴人出資開設，上訴人離開之後，店
    是空的，只是讓我經營，也沒有說到頂讓之價錢」、「上訴
    人說要支付被上訴人知保險金及生活之開銷，要將該服飾店
    以新臺幣（下同）10萬元頂讓給我，我先付2 萬元，讓我做
    做看，看能不能做起來，後來做不起來我就把店還給上訴人
    了」等語，證人張瑞錦並出具證明書一紙，表明上訴人係於
    97 年8月間將該平價服飾店頂讓予伊。是依上開證人的證詞
    ，係上訴人自行將該店頂讓他人，而在上訴人離家與被上訴
    人分居後，始由被上訴人之姐經營，故上訴人上開陳述實難
    信為真實。
  3.上訴人又提出電話錄音光碟及譯文，內容係99年7 月22日兩
    造通話內容，觀諸其內容均為被上訴人懇求上訴人返家之談
    話，有關被上訴人曾對上訴人實施家暴之內容，均係上訴人
    自行說出，被上訴人僅係安撫上訴人並加以道歉，雖被上訴
    人最後有要與上訴人同歸於盡之言，但上訴人離家逾年，被
    上訴人苦苦哀求上訴人仍不為所動，被上訴人一時情緒激動
    出言未加思考，乃屬人之常情，實難因此認定被上訴人平日
    即經常對上訴人施暴。況證人柯若梅到庭證稱：「兩造夫妻
    感情很好，每個禮拜五都會去逛夜市，上訴人辦理身分證也
    是我帶他們去辦理的，還一起去吃羊肉爐，看不出兩造婚姻
    有問題，後來上訴人回大陸以後，說他在那邊有孩子是否可
    以帶來臺灣同住，之後就沒有下文」「他們夫妻感請相當好
    ，並且我弟弟還告訴我想要領養上訴人與前夫生的小孩子，
    不知道為何上訴人從大陸回來後就不願意回家，我弟弟找上
    訴人找得好辛苦」等語（原審卷第57頁、本院卷第55頁）等
    語，更足證上訴人指述難以採信。
  (二)本件上訴人所指述被上訴人對其實施家暴之情節，均乏積極
    證據加以證明，故上訴人以不堪同居之虐待為由，請求與被
    上訴人離婚，尚難認為有理，應予駁回。
七、兩造是否有民法第1052條第2 項所定重大事由難以維持婚姻
    ？該事由兩造之歸責性如何？
   (一)按，民法第1052條第2 項所稱「有前項以外之重大事由，
     難以維持婚姻者」，乃抽象的、概括的離婚事由，係民法
     親屬編於74年修正時，為因應實際需要，參酌各國立法例
     ，導入破綻主義思想所增設。但其事由應由夫妻一方負責
     者，僅他方得請求離婚，是其所採者為消極破綻主義精神
     ，而非積極破綻主義。關於是否為難以維持婚姻之重大事
     由，其判斷標準為婚姻是否已生破綻而無回復之希望。而
     婚姻是否已生破綻無回復之希望，則應依客觀的標準，即
     難以維持婚姻之事實，是否已達於倘處於同一境況，任何
     人均將喪失維持婚姻意欲之程度而定。至於同條但書所規
     定「難以維持婚姻之重大事由應由夫妻之一方負責者，僅
     他方得請求離婚」，乃因如肯定有責配偶之離婚請求，無
     異承認恣意離婚，破壞婚姻秩序，且有背於道義，有欠公
     允，同時亦與國民之法感情及倫理觀念不合，因而採消極
     破綻主義。
   1.查上訴人於98年11月18日自行從大陸返臺後未告知被上訴
     人而自行居住在外，兩造分居迄今約2 年，並無良性互動
     ；而被上訴人亦向檢察官告訴上訴人涉有誣告、侵占、毀
     謗罪嫌，足見兩造婚姻僅存形式而無實質，相互間亦無誠
     摯相愛之基礎，在客觀上已足使任何人倘處於同一境況均
     將喪失維持婚姻之意欲，足認兩造之婚姻已生破綻，自屬
     有難以維持婚姻之重大事由。
   2.本院審酌被上訴人並無對上訴人為不堪同居之虐待已如前
     述。惟上訴人於98年11月18日自行從大陸返臺後未告知被
     上訴人而自行居住在外，其所為已違反夫妻互相扶持及同
     居之義務，且對於被上訴人苦苦哀求並透過證人胡子秀、
     胡蘇娟找尋上訴人返家，上訴人非但不理睬，反而於98年
     12月4 日至99年6 月21日撥打113 保護專線電話，大都陳
     述有關訴請離婚之事，此有99年7 月22日上訴人之電話錄
     音譯文、113 保護專線諮詢紀錄表及證人胡子秀證稱：在
     99年7 月份，我聽到被上訴人求上訴人回頭，上訴人不願
     意回頭，被上訴人說他會改，以後賺錢會給上訴人，上訴
     人已經不給他機會等語，證人胡蘇娟證稱：被上訴人到我
     上班的地方找我，問我上訴人在何處，我說不知道，他說
     要我通知她要回來，及證人柯若梅證稱：不知道為何上訴
     人從大陸回來後就不願意回家，我弟弟（即被上訴人）找
     上訴人找得好辛苦等語可參（原審卷第8 至15頁、本院卷
     第39至43頁、49頁、50、55頁），足認上訴人並無與被上
     訴人同居之意願，也無維持婚姻之意欲，肇致兩造婚姻破
     綻之有責性，顯屬重大。至被上訴人因一時情緒激動，有
     要與上訴人同歸於盡之言語，惟係因上訴人離家逾年，被
     上訴人苦苦哀求上訴人仍不為所動，被上訴人一時情緒激
     動出言未加思考所致，及為維護自己權益，向檢察官告訴
     上訴人涉有誣告、侵占、毀謗罪嫌，固為訴訟權之正當行
     使，惟究未顧及夫妻情誼盡溝通之能事，亦有可歸責事由
     。本院斟酌上情，認上訴人有責程度大於被上訴人。
   (二)本件上訴人有責程度既大於被上訴人，故上訴人以有難以
     維持婚姻之重大事由，請求與被上訴人離婚，亦難認為有
     理，應予駁回。
八、綜上所述，上訴人依據民法第1052條第1 項第3 款、第2項
    規定，訴請判決離婚，均為無理由，不應准許。原審為上訴
    人敗訴之判決，並無不合。上訴意旨，指摘原判決不當，求
    予廢棄改判，為無理由，應予駁回。
九、據上論結，本件上訴為無理由，依民事訴訟法第449 條第1
    項、第78條，判決如主文。
中    華    民    國   100    年    10    月    26    日
                              家事法庭
                                  審判長法官  蔡明宛
                                  法      官  魏式璧
                                  法      官  曾錦昌
以上正本證明與原本無異。
如對本判決上訴，須於判決送達後20日內向本院提出上訴狀，其
未表明上訴理由者，應於上訴後20日內向本院提出上訴理由書（
均須按他造當事人之人數附繕本）。上訴時應提出委任律師或具
有律師資格之人之委任狀，並依附註條文規定辦理。如委任律師
提起上訴者，應一併繳納上訴審裁判費。
中    華    民    國   100    年    10    月    26    日
                                  書  記  官  黎  珍
附註：
民事訴訟法第466 條之1 ：
對於第二審判決上訴，上訴人應委任律師為訴訟代理人，但上訴
人或其法定代理人具有律師資格者，不在此限。
上訴人之配偶、三親等內之血親、二親等內之姻親，或上訴人為
法人、中央或地方機關時，其所屬專任人員具有律師資格並經法
院認適當者，亦得為第三審訴訟代理人。
第1 項但書及第2 項情形，應於提起上訴或委任時釋明之。